臺灣臺北地方法院民事判決
111年度訴字第1768號
原      告  陳魏月華
被      告  陳全勝  

上列當事人間請求返還車輛事件，本院於民國111年8月23日言詞
辯論終結，判決如下：
    主  文
被告應協同原告將車牌號碼000-0000號車輛向監理機關辦理汽車
過戶登記為原告之名義。
訴訟費用由被告負擔。
    事實及理由
壹、程序部分：
  按訴狀送達後，原告不得將原訴變更或追加他訴，但請求之
    基礎事實同一、擴張或減縮應受判決事項之聲明者，不在此
    限，民事訴訟法第255條第1項第2、3款定有明文。查原告起
    訴時原聲明：㈠被告應歸還車牌號碼000-0000過戶；㈡願供擔
    保請准告假執行（見本院111年度北補字第274號卷【下稱北
    補卷】第9頁）。嗣於民國111年5月24日言詞辯論期日經原
    告當庭變更聲明為：被告應協同原告將車牌號碼000-0000號
    車輛（下稱系爭車輛）向監理機關辦理過戶登記為原告之名
    義（見本院卷第35頁）。經核原告所為上開訴之變更，核均
    係本於物上請求權之同一基礎事實，並為縮減應受判決事項
    之聲明，揆諸上揭說明，於法尚無不合，應予准許。
　本件被告經合法通知未於最後言詞辯論期日到場，核無民事
    訴訟法第386條各款所列情形，爰依原告之聲請，由其一造
    辯論而為判決。
貳、實體部分：　　　　
  原告主張：系爭車輛係原告於104年10月初購買，由原告支付
    訂金新臺幣（下同）10萬元及頭期款103萬元，自104年10月
    7日登記牌號起，皆為原告使用迄今，當時係因短時間內購
    入兩部車輛，擔心沒辦法貸款太多，會有貸款問題，故將系
    爭車輛借名登記於被告名下，然系爭車輛之實際付款人是原
    告。車輛之訂金及頭期款分別為原告以信用卡及匯款方式給
    付，後續的5年分期付款部分，則因原告為安利環保服務有
    限公司（下稱安利公司）股東，有50％的股份，可獲得紅利
    ，故由安利公司以匯款方式按月代付剩餘之分期貸款，於10
    9年繳納完畢。系爭車輛現仍由原告占有中，但因被告至今
    仍拒絕過戶，並至警局將系爭車輛申報失竊，致原告無法圓
    滿使用，爰以本件起訴狀終止兩造間借名登記約定，兩造間
    借名登記約定既經終止，被告無權登記為系爭車輛車籍名義
    人，而該登記即成為對原告車輛所有權之妨害，爰依民法第
    767條第1項規定，請求被告偕同原告向監理機關將系爭車輛
    辦理過戶登記於原告名下。並聲明：如主文所示。
　被告經合法通知未於最後言詞辯論期日到庭，而前曾到庭辯
    以：伊為安利公司的創辦人，伊在大兒子陳契端48歲約105
    年前後把安利公司過戶給他，陳契端才買系爭車輛給伊。原
    告只是家庭主婦，購買系爭車輛的資金都是安利公司賺的錢
    買的，並非原告支付，僅係因安利公司的錢都是原告在管理
    ，大小章等也是原告保管，否則她只是家庭主婦，並無賺錢
    能力。原告沒有向伊說過貸款的事，伊是收到稅單才知道怎
    麼會用伊名字購買系爭車輛，至於系爭車輛確是原告在開等
    語，資為抗辯。並聲明：原告之訴駁回。
　經查，原告主張系爭車輛登記於被告名下，而由原告占有使
    用中等情，有系爭車輛中華民國交通部汽車行車執照在卷可
    稽（見北補卷第11頁），且為被告所不爭執（見本院卷第60
    頁），自堪信為真。
　本院之判斷：
　　原告主張購買系爭車輛時因貸款問題，故將系爭車輛借名登
    記於被告名下，現已終止借名登記契約，依民法第767條第1
    項規定被告自應將系爭車輛過戶登記於原告名下等節，為被
    告所否認，並以前情置辯。是本件應審究者厥為：㈠系爭車
    輛於兩造間是否存有借名登記關係？㈡原告請求被告應協同
    原告將系爭車輛辦理過戶登記為原告名義，有無理由？茲析
    述如下：
　㈠系爭車輛於兩造間存有借名登記關係，現契約已終止：
　  ⒈按當事人主張有利於己之事實者，就其事實有舉證之責任
      ，民事訴訟法第277條前段定有明文。又原告對於自己主
      張之事實已盡證明之責後，被告對其主張，如抗辯其不實
      並提出反對之主張者，則被告對其反對之主張，亦應負證
      明之責，此為舉證責任分擔之原則。倘被告對於抗辯並無
      確實證明方法，僅以空言爭執，應認定其抗辯事實非真正
      ，而為被告不利益之裁判（最高法院110年台上字第1804
      號判決意旨可參）。次按借名契約，係指當事人約定一方
      將自己之財產置於他方名下，而仍由自己管理、使用、處
      分，他方允就該財產為出名之契約，故在其內部關係上，
      借名人為該借名財產之所有人，出名人對之並無使用收益
      之權。又主張有借名委任關係存在事實之原告，於被告未
      自認下，固須就此項利己事實證明至使法院就其存在達到
      確信之程度，始可謂已盡其依民事訴訟法第277條前段規
      定之舉證行為責任；惟原告就上揭利己之待證事實，茍能
      證明在經驗法則或論理法則上，足以推認該待證事實存在
      之間接事實，即無不可，非以直接證明該待證事實為必要
      。故借名登記之借名人，其與出名人間仍有以借名人為真
      正所有權人，非由出名人取得系爭財產所有權之合意。因
      此，系爭車輛以被告之名義辦理登記，是否為原告借被告
      之名義登記，即應以系爭車輛是否有相關事證可認係原告
      之財產，及原告對系爭車輛是否仍有使用、管理、收益、
      處分之權利為斷。
　　⒉系爭車輛為原告所出資購買，安利公司僅係代為支付後續
      分期款項：
　　　查原告主張系爭車輛之訂金10萬元及頭期款103萬元為其
      所支付，後續之5年分期付款，則為安利公司以匯款方式
      給付等情，業據原告提出其國泰世華商業銀行104年11月
      信用卡帳單中，有其於104年10月1日以上開信用卡刷卡方
      式給付10萬元予中華賓士汽車股份有限公司（下稱中華賓
      士）之紀錄（見本院卷第43至45頁），復有原告之陽信商
      業銀行帳戶104年10月7日匯款申請書及客戶對帳單，可證
      原告確有於該日匯款103萬元予中華賓士乙節（見本院卷
      第47至49頁），上情均堪認定。且核該頭期款給付日期與
      系爭車輛之汽車行車執照所示發照日期皆為104年10月7日
      （見北補卷第11頁），益徵系爭車輛係於原告給付上開訂
      金及頭期款完畢後，方經向監理機關申請核發系爭車輛之
      行車執照。另就安利公司每月所匯付之分期付款款項，亦
      據原告提出109年1月至10月之每月匯款金額3萬2359元郵
      政劃撥儲金存款收據為佐（見本院卷第111-129頁），參
      以證人即兩造之子兼安利公司負責人陳契端雖具狀主張為
      兩造為其直系血親尊親屬，礙於感情左右為難，主張拒絕
      證言（見本院卷第81-83頁）而未能到庭證述，惟證人即
      兩造之女陳芳玉則於本院證稱：當時系爭車輛是媽媽及哥
      哥陳契端買的，她們在很短的時間內買了兩台車，有貸款
      的問題，所以必須登記在伊爸爸名下，而頭期款也是刷媽
      媽的卡，伊知道前面的錢都是媽媽付的，後面的貸款則是
      由安利公司也就是伊哥哥按期繳款等語綦詳（見本院卷第
      104-105頁），核上開證述與前開客觀事證互核一致，應
      屬非虛，故系爭車輛之訂金及頭期款係由原告支付，後續
      分期款項則由安利公司代為匯付之事實，堪以認定。
　　⒊系爭車輛為原告所實際使用、管理：
　　　查系爭車輛為原告所占有使用乙節已如前述為被告所不爭執，另復由證人陳芳玉證稱：系爭車輛從頭到尾都是伊媽媽在開、在使用等語明確（見本院卷第104頁），故原告主張系爭車輛均由其實際使用、管理等情，亦足憑採。
　　⒋由上，系爭車輛之買賣價金既係由原告個人支付113萬元之
      前期款項，後續價金則由安利公司代為匯付，參以系爭車
      輛雖登記於被告名下，惟自購置後，業如前述自始至終均
      由原告使用、管理，且除被告外，亦未見安利公司等任何
      第三人曾對系爭車輛之占有使用有何爭執等情以觀，足認
      原告即為系爭車輛之實質上權利人，享有系爭車輛之管理
      、使用等權能，而被告僅係提供名義登記為系爭車輛之所
      有權人。故揆諸首揭說明，足認兩造間就系爭車輛應確存
      在借名登記關係，被告並未取得系爭車輛之實際所有權或
      其他權利，原告為系爭車輛之真正所有權人無訛。
　　⒌至被告雖抗辯：系爭車輛購車款全由安利公司給付，並非
      原告支付，原告沒有賺錢能力云云（見本院卷第58-59頁
      ），惟原告確有支付系爭車輛之訂金及頭期款業如前⒉所
      審認，且原告主張其為安利公司持股50％之大股東，亦據
      其提出安利公司變更登記表在卷足憑（見本院卷第131-13
      3頁，按另一持股50％股東為陳契端），並訊據證人陳芳玉
      證稱；伊媽媽係安利公司會計，負責匯款、支給廠商貨款
      等出納工作，且已在公司裡工作10幾年了等語在卷（見本
      院卷第106頁），綜上可徵原告不僅為投資安利公司半數
      出資額之大股東，且長期於安利公司任職工作，當有謀生
      及支付系爭車輛車款之能力，故被告所辯與前開事證顯有
      不符，要難採信。
　　⒍末按當事人之任何一方得隨時終止委任契約；受任人以自
      己之名義，為委任人取得之權利，應移轉於委任人，民法
      第549條、第541條第2項定有明文。而借名登記契約準用
      委任之規定，故借名登記契約成立後，當事人任何一方得
      隨時終止，得終止時而不終止，並非其借名登記關係當然
      消滅，必待借名登記關係消滅後，始得請求返還借名登記
      財產（最高法院103年度台上字第1466號判決意旨參照）
　　　。查本件原告購買系爭車輛時借用被告之名義為車籍登記
      ，惟實際上該車均由原告實際管理、使用，兩造間成立借
      名契約等節已審認如前，原告自得隨時終止此一性質為委
      任契約之借名登記契約；現原告已於起訴狀中主張因被告
      不願意過戶系爭車輛予其，爰請法院判決被告應辦理過戶
      等詞（見北補卷第9頁），顯已不欲被告繼續登記為系爭
      車輛之名義人，嗣復當庭明確表示以起訴狀繕本送達翌日
      起終止借名登記關係（見本院卷第36頁之言詞辯論筆錄）
      ，應認原告於起訴狀中即已向被告為終止借名登記契約之
      意思表示，而本件起訴狀業於110年11月16日送達被告，
      有送達證書可稽（見北補卷第25頁），可徵兩造間就系爭
      車輛之借名登記契約已因終止而消滅。
  ㈡原告請求被告應協同原告將系爭車輛辦理過戶登記為原告名
    義，為有理由： 
　  ⒈按所有人對於無權占有或侵奪其所有物者，得請求返還之
　　　。對於妨害其所有權者，得請求除去之。有妨害其所有權
      之虞者，得請求防止之。民法第767條第1項定有明文。
　　⒉經查，兩造間就系爭車輛之借名登記契約既已終止，被告
      已無正當權源續為系爭車輛之登記名義人，而原告為系爭
      車輛之真正所有權人，被告於借名登記契約終止後拒不配
      合辦理過戶登記，已造成登記名義外觀與真實所有權不一
      致之情形，自屬對原告之所有權有所妨害，揆諸前開規定
      ，原告本於民法第761條第1項中段規定，請求被告協同配
      合就系爭車輛過戶登記為原告名義，核屬有據。
  綜上所述，原告既為系爭車輛之所有權人，則終止兩造關於
    系爭車輛之借名登記契約後，原告依民法第767條第1項中段
    規定，請求被告應協同原告將系爭車輛向監理機關辦理過戶
    登記為原告之名義，為有理由，應予准許。
　本件事證已臻明確，兩造其餘攻擊防禦方法及所提證據，經
    本院審酌後，認於判決結果不生影響，爰不一一論列，併此
    敘明。
　訴訟費用負擔之依據：民事訴訟法第78條。　
中　　華　　民　　國　　111 　年　　9 　　月　　13　　日
                  民事第三庭    法　官　  楊承翰
以上正本係照原本作成。　　　　　　　　　
如對本判決上訴，須於判決送達後20日內向本院提出上訴狀。如
委任律師提起上訴者，應一併繳納上訴審裁判費。
中　　華　　民　　國　　111 　年　　9 　　月　　14　　日
                               書記官     吳珊華